【裁判字號】    97,訴,2321
【裁判日期】    971223
【裁判案由】    確認委任關係不存在
【裁判全文】
臺灣臺中地方法院民事判決              97年度訴字第2321號
原      告  丁○○
            己○○
            甲○○
共      同
訴訟代理人  乙○○
被      告  大岡工業股份有限公司
                      統一編號.
法定代理人  壬○○
            戊○○
            辛○○
            丙○○
上列當事人間請求確認委任關係不存在事件，本院於民國97年12
月9日言詞辯論終結，判決如下：
    主      文
確認原告丁○○、己○○與被告間之董事委任關係不存在。
確認原告甲○○與被告間之監察人委任關係不存在。
被告應辦理大岡工業股份有限公司董監事變更登記，將原告丁○○、己○○、甲○○自大岡工業股份有限公司董監事名單中塗銷
。
訴訟費用由被告負擔。
    事實及理由
壹、程序方面：
一、按解散或經中央主管機關撤銷或廢止登記之公司，應行清算
    ；解散之公司，於清算範圍內，視為尚未解散；股份有限公
    司之清算，以董事為清算人，但本法或章程另有規定或股東
    另選清算人時，不在此限；清算人有數人時，得推定一人或
    數人代表公司，如未推定時，各有對於第三人代表公司之權
    ，公司法第24條、第26條之1、第25條、第322條第1項、第
    334條準用第85條第1項分別定有明文。查被告業於民國87年
    11月16日經主管機關撤銷其公司登記，惟迄未向本院聲請呈
    報清算人，有經濟部函附股份有限公司變更登記事項卡及本
    院民事紀錄科查詢表在卷可稽，是被告即應行清算，而被告
    之章程並未對清算人之選任設有規範，且其股東未另行選任
    清算人，此觀卷附被告章程即明，故應以被告全體董事為清
    算人，對外代表公司。故而列該公司除原告外之全部董事壬○○、戊○○、辛○○、丙○○（按董事長陳兆嘉於91年間
    死亡，另名董事庚○○於97年9月30日死亡）為法定代理人
    ，進行本件訴訟，合先說明。
二、本件被告法定代理人壬○○、戊○○、丙○○經合法通知，
    未於最後言詞辯論期日到場，核無民事訴訟法第386條各款
    所列情形，爰依原告之聲請，由其一造辯論而為判決。
貳、實體方面：
一、原告起訴主張：原告丁○○、己○○、甲○○為被告公司股
    東交通銀行股份有限公司（合併後更名為兆豐國際商業銀行
    股份有限公司，下稱交通銀行）之法人代表身份，擔任被告
    公司之常務董事、董事、監察人，嗣因故經原告所代表交通
    銀行於88年1月11日寄發郵局存證信函予被告公司之董事長
    陳兆嘉，辭任被告公司之常務董事、董事、監察人，以終止
    與被告間董、監事之委任關係，茲再以本件起訴狀之送達，
    為辭任被告公司常務董事、董事、監察人之意思表示，是兩
    造間委任關係已發生終止之效力，原告已非被告之董、監事
    ，惟主管機關經濟部之公司登記資料仍記載原告為董、監事
    ，兩造間之董、監事委任關係陷於不明確狀態，故原告提起
    本件訴訟應有確認利益。又原告與被告間董、監事委任關係
    終止後，被告自應辦理董、監事變更登記，將原告自董、監
    事名單中塗銷，以回復兩造間委任關係成立前之狀態，若被
    告不依規定辦理董、監事解任變更登記，將導致被告之董、
    監事名冊仍列原告為董、監事，原告因此可能遭受不利益，
    為此，爰依法提起本件訴訟等語。並聲明：如主文第1、2、
    3項所示。
二、被告則以：被告公司業經主管機關撤銷其公司登記，被告公
    司之董事壬○○、戊○○、辛○○、丙○○均未參與公司之
    營運等語置辯。並聲明：駁回原告之訴。
三、得心證之理由：
（一）按確認法律關係之訴，非原告有即受確認判決之法律上利
      益者，不得提起之，民事訴訟法第247條前段定有明文。
      所謂即受確認判決之法律上利益，係指因法律關係之存否
      不明確，致原告在私法上之地位有受侵害之危險，而此項
      危險得以對於被告之確認判決除去之者而言（最高法院42
      年臺上字第1031號判例參照）。本件兩造間之董、監事委
      任關係是否存在陷於不明確之危險，致原告在法律上之地
      位不明，且有受侵害之危險，是原告提起本件確認之訴，
      自有請求確認之法律上利益，先予敘明。
（二）原告主張其以被告公司股東交通銀行之法人代表身分，擔
      任被告公司之常務董事、董事、監察人，交通銀行已於88
      年1月11日寄發郵局存證信函予被告公司之董事長陳兆嘉
      ，並再以本件起訴狀之送達，為終止委任關係之意思表示
      等情，業據其提出被告公司變更登記事項卡、交通銀88年
      1月19日投字8818400028號函影本、存證信函暨掛號郵件
      收件回執等件為證，並為被告所不爭執，堪信原告上開主
      張為真實。
（三）次按公司與董、監事間之關係，除本法另有規定外，依民
      法關於委任之規定；當事人之一方，得隨時終止委任契約
      ；非對話而為意思表示者，其意思表示，以通知達到相對
      人時，發生效力，公司法第192條第4項、第216條第3項、
      民法第549條第1項及第95條第1項前段分別定有明文。又
      依公司法第27條第1項、第2項規定，政府或法人為股東時
      ，得自己當選為董事或監察人，亦得由其代表人當選為董
      事或監察人，如由政府或法人股東之代表人當選為董事，
      與公司成立委任關係者應為該代表人個人，最高法院89年
      度台上字第2191號判決意旨亦可資參照。經查，被告公司
      變更登記事項卡是將原告之姓名直接記載於董事、監察人
      名單之「姓名欄」內，而於「所代表法人名稱欄」中記載
      交通銀行，此種記載方式應屬於依公司法第27條第2項當
      選之董事、監察人，依上開說明，原告是以被告公司法人
      股東交通銀行之法人代表身分，而以個人身分被推選為被
      告公司董事、監察人，故與被告公司成立董、監事職務之
      委任關係者，是原告個人而非交通銀行，足堪認定。又原
      告既於本件起訴狀之送達，為辭任被告公司常務董事、董
      事、監察人之意思表示，該意思表示之通知並已達到被告
      公司而發生效力，原告主張兩造間董、監事之委任關係已
      經終止，自屬有據。至於交通銀行雖於88年1月11日寄發
      郵局存證信函予被告公司之董事長陳兆嘉，辭任被告公司
      之常務董事、董事、監察人，惟因被告公司早於87年11月
      16日經主管機關撤銷其公司登記，已如前述，故由陳兆嘉
      個人收受前開交通銀行辭任之意思表示，其送達尚屬不合
      法，自不發生終止委任關係之效力，附此敘明。
（四）次按公司之登記或認許，應由代表公司之負責人備具申請
      書，連同應備之文件一份，向中央主管機關申請；由代理
      人申請時，應加具委託書；公司之登記或認許事項及其變
      更，其辦法，由中央主管機關定之；代表公司之負責人應
      辦理變更登記而不辦理時，僅能科處罰鍰，此觀諸公司法
      第387條第1項、第4項、第7項之規定即明。又公司及外國
      公司登記事項如有變更者，應於變更後15日內，向主管機
      關申請為變更之登記，則為經濟部依上開規定以90年12月
      12日（90）經商字第09002256830號令發布之「公司之登
      記及認許辦法」第15條前段所明定，且依同辦法第16條附
      表4登記事項第9點「董監事解任」可知，董、監事之解任
      屬於公司應辦理變更登記之事項。原告與被告公司間之董
      、監事委任關係既已終止，原告已非被告公司之董、監事
      ，被告公司應登記事項已有變更，被告公司依法應申請變
      更登記，而此項變更登記，依前開規定，應由代表公司之
      負責人備具申請書，連同應備之文件1份，向中央主管機
      關申請，原告無從以自己名義申請此項變更登記。而被告
      公司仍未申請為變更之登記，復有被告公司變更登記事項
      卡附卷可稽，致主管機關登記資料仍登載原告為被告公司
      之常務董事、董事、監察人，使原告在私法上之地位有受
      侵害之危險，而此項危險既得以確認判決除去，是原告於
      被告公司不辦理董、監事變更登記時，自得訴請法院命被
      告公司應向主管機關辦理變更登記。
（五）綜上所述，原告據以提起本訴，訴請確認原告與被告公司
      間之董、監事委任關係不存在，及請求被告公司辦理公司
      董、監事變更登記，將原告自被告公司之董、監事名單中
      塗銷，均為有理由，應予准許。
四、本件事證已臻明確，兩造其餘攻擊防禦方法及舉證，經審酌
    後核與判決結果無影響，爰不逐一論述，附此敘明。
五、訴訟費用負擔之依據：民事訴訟法第78條。
中    華    民    國    97    年    12    月    23    日
                  民事第二庭    法  官  楊國精
正本係照原本作成。
如對本判決上訴，須於判決送達後20日內向本院提出上訴狀。
中    華    民    國    97    年    12    月    23    日
                                書記官


司法院資訊處製作；財團法人民間司法改革基金會備份。
